臺灣高等法院民事判決　　　　　　　　　 93年度上易字第6號
　　上　 訴　 人　乙○○○○.
　　法定 代理 人　曹盛浴
　　追 加　原 告　己○○
　　　　　　　　　辛○○
　　　　　　　　　庚○○
　　　　　　　　　　　　　　　.
　　上列四人共同
　　訴訟 代理 人　李文中律師
　　　　　　　　　林佩儀律師
　　被　上 訴 人　丙○○　　住台北縣板橋市○○路44號
　　　　　　　　　丁○○　　住台北縣板橋市○○路44號
　　　　　　　　　甲○○　　住台北縣板橋市○○路○段102之
　　追 加　被 告　戊○○　　住台北縣板橋市○○路44號
　　上列四人共同
　　訴訟 代理 人　林大華律師
　　　　　　　　　張仁興律師
上列當事人間請求拆屋還地事件，上訴人對於中華民國92年10月
27日臺灣板橋地方法院92年度訴字第1728號第一審判決提起上訴
，並於本院為訴之追加，經本院於94年12月 6日言詞辯論終結，
判決如下：
    主      文
原判決關於駁回上訴人後開第二項之訴部分廢棄。
確定上訴人及追加原告所共有坐落台北縣板橋市○○段1090地號
土地與被上訴人所共有坐落同段1089地號土地之界址係在如附圖
所示Ａ、Ｂ點之連接線。
其餘上訴及追加之訴均駁回。
第二審及追加之訴訴訟費用由上訴人負擔二分之一；追加原告己
○○、辛○○各負擔十二分之一；追加原告庚○○負擔三分之一
。
    事實及理由
一、本件上訴人原名稱為「慈惠宮」，嗣於民國（下同）92年 5
    月26日變更名稱為「乙○○○○」，乃依寺廟登記規則登記
    之寺廟，設有管理人及所在地，並有獨立之廟產、收入及不
    動產，此有台北縣政府寺廟登記證、台灣省台北縣寺廟變動
    登記表及乙○○○○組織章程可稽（見原審板簡調字卷10、
    11頁及本院卷(一)19、72至80頁），是依民事訴訟法第40條第
    3 項之規定，其屬非法人團體，而具當事人能力。又上訴人
    在原審起訴請求確定坐落台北縣板橋市○○段1090地號土地
    （下稱1090地號土地）與被上訴人所共有同段1089地號土地
    （下稱1089地號土地）之經界 ， 及請求被上訴人拆除占用
    1090地號土地內之地上物並返還該土地，暨給付相當於租金
    之不當得利，並就拆屋還地部分提起備位之訴，請求給付價
    購之金額。惟因1090地號土地乃上訴人與己○○、辛○○、
    庚○○所共有，有土地登記謄本可稽（見原審板簡調字卷16
    、17頁）；而上開地上物即門牌號碼台北縣板橋市○○路44
    號房屋為 4層之建物，分屬被上訴人與戊○○所有，亦有建
    物登記謄本足按（見原審板簡調字卷47至50頁），故本件訴
    訟標的對於上訴人與己○○、辛○○、庚○○間，及對於被
    上訴人與戊○○間，即有必須合一確定之情形，是上訴人於
    本院追加己○○、辛○○、庚○○為原告（見本院卷(一)35頁
    ），並追加戊○○為被告（見本院卷(一)67頁），自屬合於民
    事訴訟法第446條第1項但書、 第255條第1項第5款之規定；
    又其於二審本於同一基礎事實，追加請求確認上開地上物所
    占用之1090地號土地之一部為上訴人及追加原告所共有，並
    減縮請求返還不當得利及價購之金額，亦合於民事訴訟法第
    446條第1項但書、第255條第1項第2款、第3款之規定，自為
    法之所許。合先敘明。
二、上訴人及追加原告聲明求為判決：(一)原判決廢棄。(二)確定上
    訴人及追加原告所共有1090地號土地與被上訴人所共有1089
    地號土地之界址係在如附圖所示A1、B1點之連接線。(三)確認
    被上訴人所共有坐落1089地號內如附圖所示A1、B1、B、A連
    線區域（面積 2平方公尺）部分土地為上訴人與追加原告所
    共有。(四)被上訴人及追加被告應將坐落1089地號土地內如附
    圖所示A1、B1、B、A連線區域之地上物拆除，並由被上訴人
    將上開土地返還上訴人與追加原告。(五)被上訴人應自91年4
    月 1日起至交還前項土地之日止，按年給付上訴人及追加原
    告新臺幣（下同）5萬7,895元。(六)願供擔保請准宣告假執行
    ；並就上開第(四)項聲明部分，備位聲明求為判決：被上訴人
    及追加被告應給付上訴人及追加原告 57萬8,950元及自起訴
    狀繕本送達之翌日起至清償日止，按年息5%計算之利息。
    被上訴人及追加被告聲明求為判決：(一)上訴及追加之訴均駁
    回。(二)如受不利判決，願預供擔保請准宣告免為假執行。
三、上訴人及追加原告起訴主張：系爭1090地號土地（重測前為
    台北縣板橋市○○段111地號，下稱重測前111地號）為上訴
    人及追加原告所共有，同段1089地號土地（重測前為台北縣
    板橋市○○段第108之1地號，下稱重測前108之1地號）為被
    上訴人所共有，二筆土地毗鄰相連，於68年重測前，1090地
    號土地面積為36平方公尺，1089地號土地面積為48平方公尺
    。詎被上訴人丙○○、丁○○及當時該土地之共有人徐明達
    3 人，趁上訴人及追加原告不知，於64年間越界搭蓋系爭建
    物即門牌號碼台北縣板橋市○○路44號房屋，致上訴人於68
    年間主管機關辦理土地重測時，逕以建物牆壁中間為界址而
    指界，致系爭1090地號土地短少 9平方公尺，1089地號土地
    卻增加 3平方公尺，兩者間顯有相當因果關係，自有起訴請
    求確定上開 2筆土地經界之必要，又附圖所示A1、B1、B、A
    連線區域（面積 2平方公尺）部分土地係在1090地號土地界
    址內，卻遭被上訴人及追加被告所有系爭建物無權占有，上
    訴人及追加原告自得請求被上訴人及追加被告拆除該地上物
    ，如認不得請求拆除該越界建物，亦得請求被上訴人及追加
    被告依公告土地現值計算之價額 57萬8,950元購買越界部分
    之土地，且在拆除地上物或價購土地之前，被上訴人及追加
    被告並應按年給付相當於租金5萬7,895元之不當得利等情，
    爰依民法第767條、 第179條及第796條但書之規定，求為：
    (一)確定上訴人及追加原告所共有1090地號土地與被上訴人所
    共有1089地號土地之界址係在如附圖所示A1、B1點之連接線
    ；(二)確認被上訴人所共有坐落1089地號內如附圖所示A1、B1
    、B、A連線區域（面積 2平方公尺）部分土地為上訴人與追
    加原告所共有；(三)被上訴人及追加被告應將坐落1089地號內
    如附圖所示A1、B1、B、A連線區域之地上物拆除，並由被上
    訴人將上開土地返還上訴人與追加原告；(四)被上訴人應自91
    年4月1日起至交還前項土地之日止，按年給付上訴人及追加
    原告5萬7,895元之判決；並就上開第(三)項聲明部分提起備位
    之訴，求為命被上訴人及追加被告給付上訴人及追加原告57
    萬8,950元及法定遲延利息之判決。
    被上訴人及追加被告則以：系爭1089、1090地號土地之界線
    明確，系爭建物並無占用1090地號土地之情事，渠等對於上
    訴人及追加原告自不負拆屋還地、價購土地及給付不當得利
    之義務等語，資為抗辯。
四、經查上訴人及追加原告主張系爭1090地號土地為彼等所共有
    ，所有權應有部分分別為上訴人2分之1、追加原告己○○、
    辛○○各12分之1、追加原告庚○○3分之1； 而1089地號土
    地為被上訴人所共有，所有權應有部分各3分之1。上開 2筆
    土地於68年間實施重測，1090地號重測前為 111地號，面積
    36平方公尺，重測後面積為27平方公尺；而1089地號重測前
    為108之1地號，面積48平方公尺，重測後面積為51平方公尺
    。又系爭建物之1至4層分別登記為被上訴人與追加被告所有
    之事實，業據其提出土地及建物登記謄本為證（見原審板簡
    調字卷13至20、45至50頁），且為被上訴人及追加被告所不
    爭執，固堪信為真實。
五、按土地法第46條之1至第46條之3之規定所為地籍圖重測，純
    為地政機關基於職權提供土地測量技術上之服務，將人民原
    有土地所有權範圍，利用地籍調查及測量等方法，將其完整
    正確反映於地籍圖，初無增減人民私權之效力。故縱令相鄰
    土地所有權人於重新實施地籍測量時，均於地政機關通知之
    期限內到場指界，毫無爭議，地政機關依照規定，已依其共
    同指定之界址重新實施地籍測量，且測量結果已因公告期間
    屆滿後確定，地政機關並據以辦理土地標示變更登記。惟有
    爭執之土地所有權人尚得依法提起民事訴訟請求解決，法院
    應就兩造之爭執，依調查證據之結果予以認定（司法院大法
    官釋字第 374號解釋參照）。又所謂定不動產界線之訴訟，
    係指不動產之經界不明，或就經界有爭執，而求定其界線所
    在之訴訟而言，性質上屬於形成之訴。原告提起此訴訟時，
    祇須聲明請求定其界線之所在即可，無須主張特定之界線。
    縱原告有主張一定之界線而不能證明，法院仍不能以此駁回
    其訴。亦即法院不受兩造當事人主張之拘束，得本於調查之
    結果，定雙方不動產之經界（最高法院90年度台上字第 868
    號判決參照）。經查，系爭1090、1089地號土地固於68年間
    實施重測，測量結果並經公告期間屆滿而確定，有台北縣板
    橋地政事務所93年3月16日北縣板地測字第0930002621號函
    附地籍調查表、地籍圖重測土地標示變更結果通知書（回執
    ）及土地登記謄本可稽（見本院卷(一)82至96頁）。惟上訴人
    及追加原告為1090地號土地之共有人，既對該重測之界址有
    所爭執，尚非不得起訴請求確認界址。又上訴人及追加原告
    固主張系爭1090、1089地號土地於68年間實施重測時，有指
    界錯誤之情事，其正確界址應為附圖所示A1、B1點之連接線
    云云。惟經本院囑託內政部土地測量局測量鑑定結果，上開
    2筆土地不論係於68年重測前、後，其經界均為附圖所示A、
    B點之連接線，此有該局93年10月5日測籍字第0930012276號
    函附土地鑑定書（含圖）足按（見本院卷(一)121至123頁），
    並經鑑定證人即該局測量員林猷傑到場證述屬實（見本院卷
    (一) 124頁）。是上訴人及追加原告所為上開之主張，即不足
    取。雖上訴人及追加原告以重測前後面積不符為由，質疑上
    開測量鑑定結果之正確性。惟查：
    (一)被上訴人所共有之1089地號土地，重測前為108之1地號，
      登記面積為48平方公尺，地籍圖面積為50平方公尺；重測
      後之1089地號土地，登記面積及地籍圖面積均為50平方公
      尺。上訴人及追加原告所共有之1090地號土地，重測前為
      111 地號，登記面積為36平方公尺，地籍圖面積為34平方
      公尺；重測後之 111地號，除1090地號外，另分割出1080
      地號，前者登記面積及地籍圖面積均為29平方公尺，後者
      登記面積及地籍圖面積均為 7平方公尺，此有內政部土地
      測量局93年9月16日鑑定圖可稽（見本院卷(一)123頁）。又
      上開鑑定圖所載登記面積，雖與1089、1090地號土地原登
      記面積51平方公尺、27平方公尺（見原審板簡調字卷19、
      16頁）不符，惟此乃因68年重測時，就1089地號上建物之
      兩側牆壁中心間之實際寬度 5公尺，誤為5.15公尺，因而
      造成原登記面積之錯誤，經內政部土地測量局於前開測量
      鑑定過程中發現上情，已函請台北縣板橋地政事務所將10
      89、1090地號土地之面積，分別更正登記為50方平方公尺
      、29平方公尺在案，亦經鑑定證人林猷傑到場證述明確（
      見本院卷(一) 215頁），並有土地登記謄本可稽（見本院卷
      (一)166、154頁）。足見1090地號土地重測後之面積，較諸
      重測前面積，並無短少情事。上訴人及追加原告未加計10
      80地號土地之面積，僅以1090地號土地之登記面積，與重
      測前 111地號土地之登記面積相較，遽謂彼等共有之1090
      地號土地於重測後面積短少云云，即不足取。
    (二)雖上訴人及追加原告以：1080地號土地重測前為板橋段11
      1之1地號，並非 111地號，而111之1地號早在53年間即自
      111 地號分割出來，故認上開鑑定圖於計算68年重測前、
      後土地面積時，將1080地號土地之面積計入重測前 111地
      號土地之面積，係屬錯誤云云。然經本院就此函詢內政部
      土地測量局，業據該局以94年2月3日測籍字第0940001102
      號函覆：「……二…經查重測前板橋段 111地號、111之1
      地號之地籍圖與重測後府中段1090地號、1080地號之地籍
      圖不符，本局已於93年6月8日測地字第0930006808函請台
      北縣板橋地政事務所處理在案。三…是以，重測前板橋段
      111 地號之地籍圖經界線應涵蓋重測後府中段1090與1080
      地號，因不影響系爭府中段1090地號及同段1089地號間之
      界址，故不影響原鑑定結果」等語屬實（見本院卷(一) 172
      頁）；且經鑑定證人林猷傑證述：「依重測前之地籍圖，
      111與111之1地號土地以（93年9月16日鑑定圖─見本院卷
      (一) 123頁）AD連線為區隔，但68年重測後之地籍圖，1090
      地號之界線已非AD線而為圓弧型的線……如依原有界線，
      重測後1090地號與1080地號界線亦應為AD線而非圓弧線…
      」、「（1080地號土地現在位置）是（對應於重測前 111
      地號土地的位置）」明確（見本院卷(二)214、216頁）。顯
      見1080地號土地應屬重測前 111地號、而非111之1地號之
      範圍，故前開鑑定圖將1080地號計入重測前 111地號土地
      之面積，並無錯誤。地政機關就此部分之登記雖與重測前
      地籍圖不符，但不影響確定系爭1089地號土地與1090地號
      土地之經界係在如附圖所示A、B點之連接線。
    (三)上訴人及追加原告主張確定系爭1090地號土地與1089地號
      土地之界址應係在如附圖所示A1、B1點之連接線，雖不可
      取。惟本院不受其主張之拘束，仍應本於前開調查之結果
      ，判決確定上開 2筆土地之經界係在如附圖所示A、B點之
      連接線。
六、末查，系爭土地上建物牆壁中心位置，與重測前段地籍圖經
    界位置一致；被上訴人及追加被告所有坐落1089地號土地上
    之系爭建物，並無逾越疆界占用重測前、後1090地號土地之
    情事，業經內政部土地測量局鑑定屬實，此有該局93年10月
    5 日測籍字第0930012276號函附土地鑑定書可稽（見本院卷
    (一) 122頁）。上開測量鑑定之結果，不因上訴人與追加被告
    戊○○間就系爭1090地號土地訂有租約乙事（見原審板簡調
    字卷21、22頁），遽得推翻。是上訴人及追加原告主張坐落
    1089地號內如附圖所示A1、B1、B、A連線區域（面積 2平方
    公尺）部分土地，屬1090地號土地之範圍而屬彼等所共有，
    及主張該區域範圍內之地上物即系爭建物有無權占有1090地
    號土地之情形云云，即非可取。從而，上訴人及追加原告請
    求確認上開如附圖所示A1、B1、B、A連線區域（面積 2平方
    公尺）部分土地為上訴人與追加原告所共有；及請求被上訴
    人及追加被告將該連線區域之地上物拆除，被上訴人並應將
    該土地返還；暨請求被上訴人按年給付相當於租金之不當得
    利5萬7,895元；並就上開拆屋還地部分提起備位之訴，請求
    被上訴人及追加被告價購土地給付上訴人及追加原告57萬8,
    950元，均屬無據。
七、綜上所述，上訴人及追加原告請求確認系爭1090地號土地與
    1089地號土地之界址部分，自屬應予准許，並確定該界址係
    在如附圖所示A、B點之連接線；至其餘本於民法第767條、
    第179條及第796條但書之規定，請求確認1089地號內如附圖
    所示A1、B1、B、A連線區域（面積 2平方公尺）部分土地為
    上訴人與追加原告所共有；及請求被上訴人及追加被告將上
    開A1、B1、B、A連線區域之地上物拆除，並由被上訴人將該
    土地返還上訴人與追加原告；暨請求被上訴人自91年4月1日
    起至交還前項土地之日止，按年給付上訴人及追加原告 5萬
    7,895元； 並就上開拆屋還地部分提起備位之訴，請求被上
    訴人及追加被告價購土地給付上訴人及追加原告 57萬8,950
    元及法定遲延利息部分，即屬不應准許。從而原審就上開應
    予准許部分，所為上訴人敗訴之判決，自有未洽，上訴論旨
    指摘原判決此部分不當，聲明廢棄，為有理由；就上開不應
    准許部分，所為上訴人敗訴之判決，所持理由雖與本院不同
    ，但其結果並無二致，仍應維持，上訴論旨指摘原判決不當
    ，求予廢棄改判，應認為無理由。
八、至兩造其餘之攻擊或防禦方法及未經援用之證據，經本院斟
    酌後，認為均不足以影響本判決之結果，自無逐一詳予論駁
    之必要，併此敘明。
九、據上論結，本件上訴為一部有理由，一部應認為無理由；追
    加之訴為一部有理由，一部無理由，依民事訴訟法第 450條
    、第449條第2項、 第79條、第85條第1項前段，判決如主文
    。
中　　華　　民　　國　　94　　年　　12　　月　　23　　日
                  民事第六庭  審判長法  官  林鄉誠
                                    法  官  彭昭芬
                                    法  官  梁玉芬
正本係照原本作成。
不得上訴。
中　　華　　民　　國　　94　　年　　12　　月　　26　　日
　　　　　　　　　　　　　          書記官  常淑慧
